臺灣高等法院高雄分院民事判決　　　　　95年度家上字第40號
上　訴　人　甲○○
被上訴人　　乙○○
上列當事人間因離婚事件，對於民國95年2 月27日臺灣高雄地方
法院94年度婚字第738 號第一審判決提起上訴，本院於96年4 月
28日辯論終結，茲判決如下：
    主  文
上訴駁回。
第二審訴訟費用由上訴人負擔。
　　事實及理由
壹、程序部分：
    被上訴人未於言詞辯論期日到場，核無民事訴訟法第386 條
    各款所列情形，爰依上訴人之聲請，由其一造辯論而為判決
    。
貳、實體部分：
一、上訴人起訴主張：被上訴人為大陸地區人民，兩造於民國88
    年12月22日在大陸地區福建省漳州市公證處辦理結婚登記，
    目前婚姻關係仍存續中。兩造並約定婚後居住高雄市鹽埕區
    ○○○ 路269 號10樓之3 處所同居生活。被上訴人於89年4
    月25日入境臺灣與上訴人同居生活，但被上訴人並未真心真
    意與上訴人互相扶持，經常藉故向上訴人索討金錢，上訴人
    因訂婚、往返大陸、父喪、購屋等事由，先後共給付被上訴
    人美金5 萬1500元（折合新臺幣160 餘萬元），上訴人畢生
    積蓄幾乎耗盡，所得到婚姻生活竟是被上訴人冷漠對待，上
    訴人完全感受不到夫妻間同甘共苦相互扶持之本質，且雙方
    年齡差距太大，個性不合，理念、思想無法交集，且被上訴
    人自91年6 月24日出境返回大陸後未再返回臺灣，迄今已有
    四年未有共同生活，婚姻生活早已形同陌路，上訴人無法繼
    續與被上訴人維持婚姻關係。上訴人現又染有鼻煙癌之惡疾
    ，上訴人也不想拖累被上訴人大好人生。為此，爰依民法第
    1052條第2 項之規定，提起本訴，請求准予離婚。原審為上
    訴人敗訴之判決，上訴人不服提起上訴，於本院聲明：(一)原
    判決廢棄。(二)准上訴人與被上訴人離婚。
二、被上訴人雖未於言詞辯論期日到場，惟據其於原審提出之答
    辯狀則以：兩造在大陸依法登記結婚後，被上訴人即隨到臺
    灣高雄居住並共同生活，共同生活期間被上訴人對上訴人百
    依百順，盡心力照顧上訴人之起居生活，並積極參與勞動，
    協助上訴人建立一個美滿家庭，被上訴人在臺灣居住約20餘
    天，因接獲大陸生父生病過世之消息，立即趕回大陸辦理父
    親後事，之後再返回臺灣與上訴人共同生活，上訴人年事已
    高，常責罵被上訴人，但被上訴人均忍氣吞聲，任勞任怨工
    作照顧上訴人，並無如上訴人所述「惡意欺騙婚姻，索取金
    錢」之情形。被上訴人第二次到臺灣時，仍全心投入勞動，
    打工賺錢幫助上訴人，但上訴人卻心性多疑，見到被上訴人
    基於禮節向友人打招呼，若未事前得到上訴人的同意，回到
    家後就要遭上訴人責罵。第二次因適逢大陸家中有急事，被
    上訴人才返回大陸，詎被上訴人返回大陸後，上訴人即拒絕
    為被上訴人申辦入境臺灣之相關手續，經被上訴人多次聯繫
    上訴人，上訴人不但拒絕，竟提出離婚之要求。兩造間之感
    情尚可，被上訴人對上訴人已盡扶持、照顧之義務，上訴人
    捏造事實，排斥被上訴人，顯無理由等語置辯，並請求駁回
    被上訴人之訴。
三、本件(一)兩造於88年12月22日在大陸地區福建省彰州市登記結
    婚，現婚姻關係存續中。(二)被上訴人於89年4 月25日入籍臺
    灣，於同年5 月17日出境，復於8 月16日入境，並於90年6
    月24日出境，嗣後即未再入境等情，有上訴人提出之戶籍謄
    本、結婚公證書等資料為證（原審卷第7 、8 頁），此部分
    事實，被上訴人亦未加以爭執，並經原審依職權調閱被上訴
    人入出境資料，有財團法人海峽交流基金會94年6 月9 日以
    境信栩字第09410542960 號函所附被上訴人入出國證明書及
    歷次申請入出境資料在卷可憑（原審卷第14至27頁）。
四、經查：
  (一)按夫妻之一方為臺灣地區人民，一方為大陸地區人民者，判
    決離婚之事由，依臺灣地區之法律，臺灣地區與大陸地區人
    民關係條例第52條第2 項定有明文。上訴人為臺灣地區人民
    ，被上訴人為大陸地區人民，依前開規定，故本件應適用臺
    灣地區之法律。被上訴人具狀陳稱依據中華人民共和國民事
    訴訟法及國際私法之相關規定，離婚訴訟應由締結地法院管
    轄或被上訴人住所地法院管轄，故上訴人不得在臺灣高雄地
    方法院提起訴訟云云，顯有誤會，先予敘明。
  (二)按有前項以外之重大事由，難以維持婚姻者，夫妻之一方得
    請求離婚。但其事由應由夫妻之一方負責者，僅他方得請求
    離婚，民法第1052條第2 項定有明文。故夫妻之一方，有民
    法第1052條第1 項所列各款以外之重大事由，難以維持婚姻
    ，且此項事由，應由他方負責者，當事人始得據以請求離婚
    。至於是否有難以維持婚姻之重大事由，其判斷標準為婚姻
    是否已發生破綻而無回復之希望，此不可僅由上訴人已喪失
    維持婚姻意欲之主觀面加以認定，而應依客觀的標準，即難
    以維持婚姻之事實，是否已達於倘處於同一境況，任何人均
    將喪失維持婚姻希望之程度以決之（最高法院87年度臺上字
    第1304號判決參照）。又若夫妻雙方均為有責時，則應衡量
    比較雙方之有責程度，而許責任較輕之一方向應負主要責任
    之他方請求離婚，以符合公平（最高法院91年度臺上字第
    2023號判決意旨可資參照）。
  (三)查，1.上訴人主張兩造結婚後，個性、理念不符，被上訴人
    杜撰各種藉口向上訴人索取金錢，同住期間被上訴人並非真
    心誠意相待，被上訴人均以冷漠態度對待上訴人，讓上訴人
    無法感受婚姻上互敬互重及相互扶持之本質等語，惟為被上
    訴人所否認，並以前詞為辯。證人即上訴人友人林亞順固於
    原審證稱：兩造婚姻關係，伊都是聽上訴人講的，上訴人有
    說兩造吵吵鬧鬧，感情不好，所以被上訴人返回大陸後，就
    沒有幫被上訴人申請來臺灣。另外，上訴人有給被上訴人錢
    ，這是上訴人寫字條給伊看，伊才知道的等語。惟按證人對
    於待證事實之陳述，如非親自在場聞見，而係耳聞於他人之
    轉述或告知，亦即所謂傳聞證據者，此項證詞缺乏證據力，
    尚難輕易採信（最高法院91年度臺上字第1521號判決意旨可
    資參照）。是證人林亞順前開證述內容既均係聽聞上訴人轉
    述而知，並非其親耳見聞，顯屬傳聞證據，即無證據能力，
    自不得採為論斷之證據，故尚難遽採為不利於被上訴人之認
    定。2.上訴人復主張被上訴人有招小白臉，並與該名男子在
    房間睡，上訴人有看到該名男子從房間出來，還將房間鑰匙
    交給上訴人，上訴人本要報警，但因被上訴人吵著要跳樓，
    上訴人才未報警等語，但上訴人亦自陳：該名男子走出房門
    時，被上訴人並不在房間內，伊也不知道該名男子是否為被
    上訴人男朋友等語，上訴人既未目睹被上訴人有如何之不忠
    誠行為，此外又未舉證以實其說，則上訴人該部分主張，自
    無足採。3.被上訴人雖於90年6 月24日出境返回大陸，迄今
    並無入境臺灣地區之情形，然此係上訴人拒絕被上訴人返回
    臺灣，故不為被上訴人辦理入境臺灣相關手續之故，是兩造
    分居雖已四年，並無共同生活之情，但並非可歸責於被上訴
    人之事由。4.此外，上訴人另主張罹患有鼻煙癌，並表示不
    願拖累被上訴人大好人生，而請求法院判決離婚等語，但此
    亦顯非可歸責於被上訴人之事由。
五、綜上，上訴人並未主張及證明兩造婚後兩造間有重大事由無
    法維持婚姻，並可歸責於被上訴人之事由。從而，上訴人依
    據民法第1052條第2 項之規定請求判准兩造離婚，於法自有
    未合，不應准許，應予駁回。原審為上訴人敗訴之判決，並
    無不合。上訴意旨指摘原判決不當，求予廢棄改判，為無理
    由，應予駁回。
六、據上論結：本件上訴為無理由，依民事訴訟法第449 條第1
    項、第78條、第463條、第385條第1項前段，判決如主文。
中　　華　　民　　國　　96　　年　　5 　　月　　2 　　日
                            民事第六庭
                                審判長法官  許明進
                                法      官  謝肅珍
                                法      官  陳真真
以上正本證明與原本無異。
如對本判決上訴，須於判決送達後20日內向本院提出上訴狀，其
未表明上訴理由者，應於上訴後20日內向本院提出上訴理由書（
均須按他造當事人之人數附繕本）。上訴時應提出委任律師或具
有律師資格之人之委任狀，並依附註條文規定辦理。
中　　華　　民　　國　　96　　年　　5 　　月　　2 　　日
                                書  記  官  賴梅琴
附註：
民事訴訟法第466 條之1 ：
對於第二審判決上訴，上訴人應委任律師為訴訟代理人，但上訴
人或其法定代理人具有律師資格者，不在此限。
上訴人之配偶、三親等內之血親、二親等內之姻親，或上訴人為
法人、中央或地方機關時，其所屬專任人員具有律師資格並經法
院認適當者，亦得為第三審訴訟代理人。第1 項但書及第2 項情
形，應於提起上訴或委任時釋明之。
